【裁判字號】    98,上,335
【裁判日期】    981013
【裁判案由】    回復原狀等
【裁判全文】
臺灣高等法院臺中分院民事判決  98年度上字第335號
上  訴  人  經濟部工業局大里工業區服務中心
法定代理人  乙○○
訴訟代理人  石娟娟律師
被 上 訴人  甲○○
訴訟代理人  劉佳田律師
上列當事人間請求回復原狀事件，上訴人對於中華民國97年9月1
7日臺灣臺中地方法院96年度訴字第2299號第一審判決提起上訴
，本院於98年9月29日言詞辯論終結，判決如下：
    主  文
原判決關於命經濟部工業局大里工業區服務中心剷（拆）除地上
物返還土地及給付被上訴人相當於租金之損害金部分，及該部分
假執行之宣告暨訴訟費用之裁判均廢棄。
上開廢棄部分，被上訴人在第一審之訴及假執行之聲請駁回。
第一、二審訴訟費用由被上訴人負擔。
    事實及理由
甲、程序方面：
    按普通法院是否有審判權，係依原告起訴所依據之法律關係
    為據。本件被上訴人起訴，係主張其就系爭土地之所有權被
    侵害，而依侵權行為、不當得利之法律關係，請求上訴人除
    去侵害，回復原狀，並請求上訴人給付相當於租金之不當得
    利，核其內容，係關於私權之糾紛，普通法院自有審判權，
    上訴人主張被上訴人應循行政爭訟程序處理，尚有未當。
乙、實體方面；
壹、被上訴人方面：
一、被上訴人於原審起訴主張：
（一）經濟部於78年8月12日以（七八）工字第36622號函核准原
      審被告台中縣政府辦理大里工業區開發之土地徵收作業，
      且由原審被告台中縣政府委由原審被告台灣土地開發股份
      有限公司（下稱：台開公司）為發包承作大里工業區之各
      工程開發案。惟原審被告台開公司於施作工業區之工程時
      ，未經被上訴人同意，竟擅自無權占用系爭土地，闢為工
      業區○道路及施設，如排水溝、人行道、行道樹、電線桿
      、路燈、紅綠燈、管線等地上物，侵害被上訴人之系爭土
      地所有權。被上訴人依民法第767條前段及中段、第184條
      第1項、第185條等而為訴之聲明第一項之請求。又對造等
      自82年1月1日起至96年8月1日（即被上訴人起訴之前一日
      ）無權占用被上訴人之系爭土地，共同侵害被上訴人之系
      爭土地所有權，依其使用範圍面積336.48平方公尺，致被
      上訴人之損失為新台幣（下同）1,506,232元。對造等亦
      應自本件起訴之日（即96年8月2日）起至系爭土地返還被
      上訴人之日止，按月連帶給付被上訴人9,162元。被上訴
      人依民法第184條第1項、第185、179條之規定而為請求。
（二）對上訴人抗辯之陳述：
      查系爭土地非坐落在橫車路內，非屬於既成道路，原審被
      告台開公司所提出74年7月30日北溝地區像片基本圖與本
      件並無關聯性，無法說明系爭土地是否坐落在橫車路內及
      橫車路之實際相關位置、範圍為何，故原審被告台開公司
      、台中縣政府、經濟部工業局、上訴人大里工業區服務中
      心等就系爭土地是否為既成道路，均未能舉證說明之。另
      渠等抗辯對系爭土地已有公用地役權之存在等語，查公共
      地役權僅屬使用行為，侵害行為不屬之，而渠等在系爭土
      地埋設管線係屬侵害行為，並非使用行為。
二、被上訴人於本院補充陳述：
（一）上訴人主張系爭土地有公用地役關係云云，並非事實：
      依據司法院大法官釋字第400號解釋之解釋理由書，既成
      道路如要形成公用地役關係，必有積極要件及消極要件，
      分述如下：
    1.積極要件：
  （1）為不特定之公眾通行所必要，而非僅為通行之便利或省
       時。
  （2）於公眾通行之初，土地所有權人並無阻止之情事。
  （3）須經歷之年代久遠而未曾中斷，所謂年代久遠雖不必限
       定其期間，所謂年代久遠雖不必限定其期間，但仍應以
       時日長久，一般人無復記憶其確實之起始，僅能知其梗
       概。
    2.消極要件：
      不得因公眾通行之必要而任意變更其位置或擴張其範圍。
    3.本案並無證據證明符合上列要件，上訴主張顯非事實。
    4.上訴人主張既成道路有公用地役權云云，被上訴人否認之
      ，上訴人有何占用權源？依法應由上訴人舉證。
（二）證人陳宗興、楊進祿均為里長，里長之動機係為里民服務
      ，其立場係站在里民立場，因此里長本身立場具有利害關
      係，其證言不能採為判決依據。何況其等憑記憶及目測所
      稱之既成道路，是否即係系爭土地而分毫無差，不能憑證
      人口述而作認定。證人戊○○之證言，也是單憑肉眼，及
      有限記憶而為自己立場作證，因此證言不可採為判決基礎
      。
（三）上訴人提出「台中縣大里工業區土地出售手冊」，其內容
      包含「簡介、位置圖、出售公告、作業要點、抽籤要點、
      汙染防治要點、貸款要點以及土地坵塊圖」等，可知該出
      售手冊目的在推銷工業區土地，有如建商之出售廣告，只
      是銷售者係台開公司與台中縣府合作開發而已，屬上訴人
      單方製作之私文書，且標明「土地坵塊圖」，只是概圖，
      非職掌測量機關之地政事務所或國土測量中心依職權製作
      之地籍測量圖，因此該坵塊圖之記載不能認為真正，不具
      證據力。
（四）否認證人丙○○證言，其證稱有「牛車路」云云，但是否
      與系爭土地同一位置，則未能證明，又稱：「如何擴寬我
      不清楚」、「接近仁化路是否有彎角，我不清楚」、前說
      「牛車路沒占用我土地」，後又說「有用到我一部分土地
      ，有補貼」，前後矛盾，該證言不能為有利上訴人之證明
      。
（五）按「民法第148條係規定行使權利，不得以損害他人為主
      要目的，若當事人行使權利，雖足使他人喪失利益，而茍
      非以損害他人為主要目的，即不在該條所定範圍之內。出
      租人出售租賃物，因承租人出價過低，乃轉售他人，圖多
      得售價三四千元，其行為僅圖利己，要非以損害他人為主
      要目的，依上說明，顯無該條適用之餘地。」，最高法院
      45年台上105號著有判例。本件被上訴人係土地之所有權
      人，本於所有權行使權利，自屬正當，無損害他人之目的
      ，本院囑託鑑定系爭土地為219萬5215元仍屬偏低，該地
      位處大里工業區門面，市價仲介買賣價約八萬元左右，鑑
      定價只一萬九千八百元，相差甚大。以工業區○○路旁土
      地，?不只值一萬九千八百元而已，因此上訴人抗辯損害
      他人為目的云云，並不可採。
貳、上訴人方面：
一、上訴人大里工業區服務中心於原審則以下列情詞置辯：
    大里工業區係由台中縣政府及台開公司共同合作開發，有關
    該工業區開發工程及相關土地徵收作業，均由台中縣政府辦
    理，非屬原審被告經濟部工業局、上訴人大里工業區服務中
    心權利管轄範圍。台開公司於大里工業區建設完成後始將之
    移交予上訴人大里工業區服務中心，目前大里工業區由上訴
    人大里工業區服務中心負責維護，工業區○○○路權亦屬於
    上訴人大里工業區服務中心管轄範圍。被上訴人所有之系爭
    土地，於開發時並未被台中縣政府列入工業區開發範圍內，
    亦未辦理徵收，俟工業區開發完成後，始發現有部分土地坐
    落於工業路範圍內，縱需徵收，亦應由台中縣政府依既成道
    路之相關規定辦理或將該土地納入大里工業區範圍，予以徵
    收。實則系爭土地有部分位於大里工業區內，係屬於大里工
    業區開發前之既成道路，而被上訴人之請求無非為返還不當
    得利或侵權行為損害賠償，按司法院大法官第400號解釋之
    意旨，政府對系爭土地已有公用地役權之存在，既非不法侵
    害，對於系爭土地亦有使用之合法權源，且亦足以限制系爭
    土地所有權之行使，自不構成侵權行為或不當得利，被上訴
    人亦不應對系爭土地行使所有權，要求回復原狀，故被上訴
    人請求自屬無理。況且被上訴人自承，本件事實發生於80年
    間，距今已有16年，今被上訴人所提請求，無論其係基於侵
    權行為損害賠償請求權（依民法第197條第1項之規定消滅時
    效為2年或10年）、或不當得利請求權（依民法第125條之規
    定消滅時效為15年，且土地遭他人使用係相當於租金之損失
    ，依民法第126條之規定消滅時效為5年）而為請求，目前均
    已弭於消滅時效，被上訴人請求自均無理等語，資為抗辯。
二、上訴人於本院補充陳述；
（一）按私有土地實際供公眾通行數十年之道路使用，公法上應
      認為已有公用地役關係存在，其所有權之行使應受限制，
      土地所有人不得違反供公眾通行之目的而為使用（行政法
      院46年判字第39號判例參照）。而既成道路符合一定要件
      而成立公用地役關係者，其所有權人對土地既已無從自由
      使用收益，形成因公益而特別犧牲其財產上之利益，國家
      應依法律之規定辦理徵收補償，各級政府如因經費困難，
      不能對上述道路全面徵收補償，有關機關亦應訂定期限籌
      措財源逐年辦理或以他法補償其損失，固經釋字第400號
      解釋在案；惟，既成道路之使用既係公法上之公用地役關
      係，其補償關係自屬公法上之權利義務，此公用地役關係
      存續時，於此公用目的範圍內，要無私法上不當得利之問
      題，亦無私法上無權占有之問題。是以，公用地役關係，
      係以不特定之公眾為對象，其本質上仍係公法關係，在所
      有權人明知或可得而知該土地已設有公法上之負擔或契約
      內容時，自應受其拘束，要無私法上無權占有之問題，並
      不得於民事訴訟程序主張權利，應循行政爭訟等公法程序
      謀求救濟。
（二）查，系爭土地，在大里工業區開發以前，即是供公眾通行
      數十年之既成道路「橫車路」。
（三）被上訴人所有如原審判決附圖所示A、B、C部分土地，於
      74年7月30日前已成為公眾通行之既成道路，而有公用地
      役關係存在，被上訴人本無法收回或自由使用收益，對被
      上訴人而言，誠屬因公益所為之特別犧牲，其損失本應尋
      公法關係即行政爭訟謀求補償救濟，要無由依民事程序主
      張權利，本件被上訴人依民事訴訟程序主張之權利，程序
      上即有未合，應予駁回。況，台中縣政府於78年至80年間
      委由台開公司承作大里工業區之工程開發案時，其利用原
      屬於既有道路如原審判決附圖所示A、B、C部分土地（即
      橫車路之範圍內），施作大里市○○路及人行道、行道樹
      、路燈、排水溝等附屬設施，無非係改善原既有道路之設
      施，而上訴人管理系爭土地，亦是承繼對於既有道路之管
      理維護，讓一般大眾通行該既成道路時，能夠更安全、完
      善。而台中縣政府委託台開公司，在已具有公用地役權之
      既成道路上施作改善工程，以及上訴人基於管理機關之職
      責，在已具有公用地役權之既成道路上所為之管理維護行
      為，本是基於公益、公用之合法權源下所為，實無無權佔
      用之要件未合，詎，原判決未察上情，逕謂上訴人無合法
      權源使用土地之認定，亦有違誤。
（四）末按，權利之行使，不得違反公共利益或以損害他人為主
      要目的，民法第148條第1項定有明文。本件倘准被上訴人
      與本訴訟中行使權利，而拆除或鏟除該如原審判決附圖所
      示A、B、C部分之工業路路面、人行道、行道樹、路燈及
      排水溝等地上物，非但妨害公眾之通行及排水，且有礙市
      容觀瞻及都市發展，則被上訴人自己獲益甚少，而對於公
      益損害甚大。且本件被上訴人，明知橫車路已供大眾通行
      非常久遠，於通行之初並未出面阻止，成為附近居民主要
      通行之既成道路；而78年以後開始進行大里工業區開發，
      被上訴人亦知悉開發後之工業路將整併橫車路，並向東邊
      拓寬，形成目前之工業路，於施工當時也未出面阻止或主
      張權利，此從證人戊○○於原審時證稱：「78年至80年間
      大里工業區進行開發期間，當時附近很多地被徵收，很多
      地主常與工業局及台開公司去縣政府或太平鄉公所開會，
      也有在管理中心開協調會」等語（原審卷第188至189頁）
      ，可知，被上訴人當時並未提出異議，或出面阻止，也未
      主張權利。惟，迄至今日，「工業路」已成為大里工業區
      所有車輛出入之門戶，亦是工業區廠商主要對外聯絡幹道
      ，被上訴人這才突於96年8月3日起訴主張拆除還地，其行
      使權利，難謂無濫用之情。
參、原審經審酌兩造所提出之攻擊防禦方法後，認被上訴人依無
    權占用及侵權行為之法律關係請求原審被告經濟部工業局、
    台中縣政府及台開公司回復原狀，及給付不當得利無理由，
    而予駁回此部分請求；而依司法院大法官會議釋字第400號
    解釋之意旨，難認系爭土地有公共地役權存在，大里工業區
    服務中心占用被上訴人所有系爭土地，並無正當之法律權源
    ，自屬無權占有，並妨害被上訴人就該部分土地之使用收益
    ，從而，被上訴人行使物上請求權，請求上訴人大里工業區
    服務中心將系爭土地如附圖所示A部分工業路路面，面積273
    平方公尺；B部分人行道、行道樹、路燈，面積57.07平方公
    尺；C部分排水溝面積36.41平方公尺，共366.48平方公尺地
    上物全部剷除及拆除，並將上開土地返還被上訴人，核屬有
    據，而准許被上訴人此部分之請求；並認上訴人大里工業區
    服務中心無權占用系爭土地，獲有相當於租金之不當得利，
    被上訴人自得本於不當得利之法律關係請求返還相當於租金
    之不當得利，故判決上訴人應給付上訴人起訴前5年即自96
    年8月1日回溯5年至91年8月2日止之利益額189,085元，另自
    96年8月2日起至返還系爭土地之日止按月給付上訴人777元
    ，並為供擔保後得為假執行，及免為假執行之宣告；並駁回
    被上訴人其餘部分之請求及假執行之聲請。上訴人不服第一
    審判決提起上訴，於本院上訴聲明為：原判決不利於上訴
    人部分廢棄。上廢棄部分，被上訴人在第一審之訴及假執
    行之聲請均駁回。第一、二審訴訟費用，均由被上訴人負
    擔。如受不利判決，上訴人願供擔保，請准免予宣告假執
    行。被上訴人於本院答辯聲明：上訴駁回，原判決主文第
    一項應更正為「經濟部工業局大里工業區服務中心應將坐落
    台中縣大里市○○段110之1地號土地如附圖所示Ａ部分工業
    路路面、面積273平方公尺；Ｂ部分人行道、面積57.07平方
    公尺及其上綠色圓圈所示之行道樹、紅色圓圈１所示路燈；
    Ｃ部分排水溝，面積36.41平方公尺之地上物剷除或拆除，
    並將上開面積合計366.48平方公尺之土地返還被上訴人。
    上訴費用由上訴人負擔。（被上訴人對於原審判決敗訴部分
    ，並未於本院聲明不服，該部分應已確定。）
肆、兩造不爭執之事實，本院採為判決之基礎（原審卷第152至1
    54頁）：
一、坐落台中縣大里市○○段110地號土地為被上訴人林劉秀霞、
    甲○○共有，應有部分各為2分之1，嗣於本件訴訟繫屬中，
    被上訴人於96年9月7日協議分割前開土地為同段110地號土
    地及系爭土地，其中系爭土地由被上訴人甲○○取得單獨所
    有權，同段110地號土地由林劉秀霞取得單獨所有權。
二、經濟部於78年8月12日以（七八）工字第36622號函核准原審
    被告台中縣政府辦理大里工業區開發之土地徵收作業，嗣原
    審被告台中縣政府委由原審被告台開公司承作大里工業區之
    各工程開發案。原審被告台開公司於施作該工業區之工程時
    ，將被上訴人甲○○所有之系爭土地闢為該工業區○○路○
    道路、人行道、排水溝、行道樹、電線桿、路燈、紅綠燈等
    地上物，其位置及面積，經原審法院會同台中縣大里地政事
    務所勘驗結果，詳如原審判決附圖。
三、大里工業區於80年開發完成，由原審被告台中縣政府移交予
    原審被告大里工業區服務中心管理，該工業區○○○○○路
    ，如附圖所示編號Ａ至編號Ｃ等包括道路、人行道、排水溝
    、行道樹、路燈等地上物（不包括電線桿、紅綠燈），其管
    理維護機關為上訴人大里工業區服務中心。
四、本件若有不當得利之問題，兩造對原審就不當得利金額之計
    算方式不爭執（本院卷第2宗第37頁背面）。
伍、本件之爭點：(1)大里工業區○○○○○路，如原審判決附圖
    ＡＢＣ所示之道路、人行道、排水溝、行道樹、路燈等地上
    物，占用被上訴人所有系爭土地有無合法正當之權利？(2)上
    訴人使用被上訴人之系爭土地是否構成不當得利？(3)被上訴
    人之請求權，是否已罹於時效？
一、大里工業區○○○○○路，如原審判決附圖ＡＢＣ所示之道
    路、人行道、排水溝、行道樹、路燈等地上物，占用被上訴
    人所有系爭土地有無合法正當之權利？
（一）按以無權占有為原因，請求返還所有物之訴，被告以非無
      權占有為抗辯者，原告於被告無權占有之事實，無舉證責
      任，被告應就其取得占有，係有正當權源之事實證明之(
      最高法院72年度台上字第1552號判決意旨參照)。查系爭
      土地如附圖所示Ａ、Ｂ、Ｃ部分之土地既為被上訴人所有
      ，而由上訴人大里工業區服務中心占用中，並於其上鋪設
      道路、設置人行道、排水溝、路燈及種植行道樹，揆諸前
      揭說明，上訴人大里工業區服務中心應就其有權占用之事
      舉證證明之。上訴人大里工業區服務中心抗辯：占用被上
      訴人所有系爭土地前揭位置部分於工業區開發前已屬既成
      道路，有公用地役關係存在，被上訴人不得訴請回復原狀
      云云。
（二）按公用地役關係乃私有土地而具有公共用物性質之法律關
      係，與民法上地役權之概念有間，久為我國法制所承認（
      參照司法院釋字第255號解釋、行政法院45年判字第8號及
      61 年判字第435號判例）。既成道路成立公用地役關係，
      首須為不特定之公眾通行所必要，而非僅為通行之便利或
      省時；其次，於公眾通行之初，土地所有權人並無阻止之
      情事；其三，須經歷之年代久遠而未曾中斷，所謂年代久
      遠雖不必限定其期間，但仍應以時日長久，一般人無復記
      憶其確實之起始，僅能知其梗概（例如始於日據時期、八
      七水災等）為必要。私有土地因符合前開要件而存在公用
      地役關係時，有關機關自應依據法律辦理徵收，並斟酌國
      家財政狀況給予相當補償。又因地理環境或人文狀況改變
      ，既成道路喪失其原有功能者，則應隨時檢討並予廢止（
      司法院大法官會議釋字第440號解釋理由參照）。
（三）經查對照原審被告台開公司所提出之行政院農業委員會林
      務局農林航空測量所74年7月30日北溝地區像片基本圖之
      圖像（見原審卷第89頁，下稱航照圖一），及大里工業區
      開發後之88年11月18日北溝地區像片基本圖之圖像（見原
      審卷第167頁，下稱航照圖二）所示，上開二航照圖之比
      例尺均為五千分之一，圖號均為「0000-000-000」，顯示
      係就同一地區所拍，且比例尺一致，足堪為大里工業區開
      發前後系爭土地使用狀況之參考。觀諸上開航照圖一左上
      角，於74年間即有一「橫車路」通大里市○○路，而「橫
      車路」之西邊邊線與仁化路南邊之力山工業公司之西邊圍
      牆之相關位置，均與航照圖二左上角所示「工業路」之西
      邊邊線與仁化路南邊之力山工業公司之西邊圍牆之相關位
      置相符；且證人陳宗興（50年8月23日出生）、楊進祿（
      45年6月9日出生）、戊○○（44年3月18日出生）等三人
      ，均為自小居住附近之居民，陳宗興亦是現任仁化里里長
      ，其證稱：「（提示74年航照圖予證人）當時的道路情形
      是否如航照圖所示？沒錯，當時的道路狀況如圖上所示。
      （問：圖上橫車路是否就是你所指的舊路？）答：是的」
      「舊路靠現在工業路的西邊，工業路的拓寬是往東拓寬，
      以前的舊路就在吾友公司的門前，是因為有那條路，吾友
      公司才會設於此處。」（本院卷第41頁背面、42頁）；證
      人楊進祿亦證稱：「小時候就有一條牛車路」「牛車路已
      經很寬了，兩輛車可以會車，因為舊路當時有一家吾友公
      司，所以會有車子進出。」「工業路路寬是往東拓寬，原
      來的舊路是在工業路的西邊」「小時候附近道路就如74年
      航照圖」（本院卷第42頁及背面）；證人戊○○證稱：「
      （問：工業路在工業區開發前，是否有一條舊路？）答：
      有，我7、8歲時就常常在這裡玩，以前的路沒有那麼寬，
      原來的舊路是面對力山公司的左邊圍牆。（提示74年航照
      圖予證人）目前工業路的最左邊，是否也面對力山公司圍
      牆？答：差不多是原來舊路的位置。（問：九二一地震後
      ，工業路或以前那條舊路有無因地震而變動？）答：沒有
      」（本院卷第43頁背面及第44頁），由上三位證人所述可
      知，系爭土地之位置，即是舊路「橫車路」的位置，而工
      業路拓寬是往其「東邊」拓寬，拓寬後工業路之西邊位置
      （即最左邊）仍面對力山公司圍牆，與原來舊路（橫車路
      ）之位置相同；堪認上訴人所稱80年間開發大里工業區時
      僅係將原有之橫車路向東拓寬而成工業路一情，應可採信
      。被上訴人雖稱上開三位證人均係系爭土地附近地區現任
      之里長，係站在里民立場，具有利害關係，且僅憑目測及
      記憶，其等之證言不足採信云云，然查上開三位證人均係
      自小居住附近地區者，熟知當地之情形，且年齡為48歲至
      54歲間之壯年，記憶尚屬清淅，雖其等為里長，然業已於
      本院具結作證，且有航照圖一、二可供參照，難因其等為
      里長即認其證言有偏頗而不可採。
（四）經本院傳訊證人即系爭土地北邊大里市○○段109地號之
      所有人丙○○（19年11月25日出生），並提示本院第一卷
      第129頁之土地複丈成果圖後證稱：渠的土地前面，以前
      是一條牛車路，日據時代就有牛車路，牛車路就是橫車路
      ，六十多年時因為裡面有一個牧場，所以牛車路就有擴寬
      ，有用到渠一部分土地，當時不知道什麼人有補貼我一些
      錢，目前大里工業路西邊邊緣的這一條線跟日據時代牛車
      路的邊緣線應該是同一條，橫車路有通到仁化路，但是在
      接近仁化路的地方是否有彎角，我也不是很清楚，但是大
      概就是按照74年的這個航照圖圖面所示；大里工業路擴寬
      之前，舊的橫車路有用到渠的土地一點點，卡車為了方便
      進出而使用到渠的土地，現在的大里工業路沒有用到渠的
      109地號土地等語（本院卷第1宗第141、142頁），堪認橫
      車路係自日據時代即有之道路。上訴人雖以證人丙○○對
      以前之牛車路是否占用渠所有之109地號土地有前後矛盾
      之陳述，故其證言不可採云云，然觀諸複丈成果圖（本院
      卷第1宗第129頁），證人丙○○所有之109地號土地東邊
      之界址線並非與目前之工業路西邊邊線重疊，以目前觀之
      ，工業路西邊邊線確未跨越至證人丙○○之109地號土地
      ，本院前開（三）所認定之原來橫車路位置向北延伸後之
      西邊邊線（與目前工業路靠近109地號處並未一致），恰
      係在丙○○土地之東邊邊線上，是以原來之橫車路究有無
      使用到109地號土地或因當時路面非柏油路，而有不明確
      之狀況，尚難以此即認證人丙○○之證言為不可採，況本
      院傳訊證人丙○○之目的，係欲釐清橫車路或牛車路是否
      自日據時代即有一情，而目前已79歲之證人丙○○既已明
      確證述自日據時代即有橫車路之存在，以其年齡及其所有
      之109地號土地即與系爭土地相鄰之情形，自應足認其此
      部分證言為可採，航照圖一所示之橫車路確係自日據時代
      即存在。至於證人丙○○所有之109地號土地是否為橫車
      路所占用，即非本件所應探究者。
（五）再以82年6月2日由原審被告台中縣政府與台開公司合作開
      發，共同製作及公告發行之土地出售手冊上，所檢附之「
      台中縣大里市工業區地籍坵塊圖」，明確標明有一條「橫
      車路」（本院卷第1宗第157至159頁），係緊鄰著工業區
      ○道路用地（即鳳凰段186地號），參諸目前複丈成果圖
      （本院卷第1宗第128頁）上系爭土地與凰段186地號及
      管理站之相關位置及各地號地形，亦足資證明系爭土地即
      係工業路開發前之「橫車路」，其已成為目前工業路之一
      部分；而證人即大里工業區開發時任台中縣政府建設局工
      商科科員之丁○○亦到庭證稱：工業區要出售時，大概道
      路已經開發完成，道路屬於公共設施，應該是公共設施已
      經完成才會出售，整個大里工業區開發完成後，路名會再
      重編，所以當初出售時才沒有寫上路名，只能把舊有路名
      寫上去（指橫車路）等語（本院卷第2宗第7頁背面、第8
      頁），參諸上開「台中縣大里市工業區地籍坵塊圖」上，
      除原有之「橫車路」及仁化路有標路名外，工業區○○○
      ○道路均未標明路名，每一坵塊之範圍則均已劃出，以購
      買工業區土地之人須明確知悉其所購買之土地在何坵塊及
      相關車輛進出是否方便之常情論之，證人丁○○所證工業
      區土地出售前，道路均已完成，僅係路名未標一情應可採
      信，由此益證，該橫車路所在之位置，正是位於系爭土地
      上無誤。被上訴人雖以證人丁○○未參與大里工業區之開
      發，且其為原審被告台中縣政府之訴訟代理人，是其證言
      無證明力云云，然證人丁○○所證工業區土地出售前，道
      路均已完成，僅係路名未標一情，除與常情相符外，與卷
      附之出售手冊上之「台中縣大里市工業區地籍坵塊圖」亦
      相致，且證人丁○○雖為原審被告台中縣政府之訴訟代理
      人，然台中縣政府部分業已確定，且丁○○業於本院具結
      ，與是其證言應可採信；被上訴人另以上開地籍坵塊圖，
      係原審被告台中縣政府及台開公司所製作之私文書，且係
      概圖，非地籍測量圖，不具證據力云云，然上開地籍坵塊
      圖係並附於公告發行之台中縣大里工業區土地出售手冊上
      ，供不特定之人取閱，是該圖之正確性，倘有不正確之處
      ，於82年間公開銷售時應有人反應而予以更正，況經本院
      與目前之複丈成果圖對照結果，上開地籍坵塊圖亦無何錯
      誤之處。從而，依上開地籍坵塊圖所示「橫車路」之相關
      位置亦可得知，在大里工業區開發以前，橫車路即存在系
      爭土地上，並供不特定大眾通行所必要，且通行之年代已
      不可考之既成道路。
（六）次查依航照圖一所示之橫車路係通大里市○○路，橫車路
      之兩側多為甘蔗田，北邊可通至車龍埔，且依證人丙○○
      所證六十多年時裡面有一個牧場，是以工業路開通前之橫
      車路應係供不特定多數人通行所必要堪可認定；末以被上
      訴人並未舉證證明渠於橫車路通行之初有阻止之情事；綜
      上，系爭土地上在稱為「橫車路」時代即已符合司法院大
      法官會議釋字第440號解釋既成道路成立公用地役關係之
      條件，即為不特定之公眾通行所必要，於公眾通行之
      初，土地所有權人並無阻止之情事，須經歷之年代久遠
      而未曾中斷，所謂年代久遠雖不必限定其期間，但仍應以
      時日長久，一般人無復記憶其確實之起始，僅能知其梗概
      （例如始於日據時期、八七水災等）之要件，是以應認系
      爭土地已成立公用地役關係。
（七）依前（三）所認定，本件被上訴人所管理維護之工業路既
      係由先前之「橫車路」向東拓寬而來，仍不失其原有之公
      用地役關係；況依目前工業路在大里工業區之位置，由外
      放之華聲企業發展鑑定顧問有限公司報告書內之勘估標的
      位置概略圖（該報告書附件四）及經濟分析（該報告書第
      9頁）觀之，系爭土地位於大里工業區○○○○○路於今
      已成為大里工業區所有車輛出入之門戶，亦是工業區廠商
      主要對外聯絡幹道，且依據台中縣大里地政事務所98年5
      月13日里地測字第0980006483號函檢送之土地複丈成果圖
      （本院卷第1宗第128、129頁）可知，系爭110-1地號土地
      東邊地籍線，已非常貼近工業路之「雙黃線路標中心線」
      （幾乎佔工業路寬之一半），是本件倘依被上訴人所請求
      拆除工業路所占用之系爭土地部分，工業路從仁化路之入
      口處，路寬勢必縮小近一半，離開系爭土地後，工業路又
      回復原本之路寬，此由上開外放之鑑定書所附附件五之照
      片可明，嚴重影響大里工業區大型車輛進出，及所有車輛
      銜接仁化路通往台三線及國道三號等高速公路之通行；而
      工業路東邊之鳳凰段第185號地號土地，目前係作為大里
      工業區管理站用地，雖有部分為花圃，有本院勘驗略圖可
      稽（本院卷第1宗第45頁），然若為維持工業路之路寬，
      而將工業路近仁化路處向東朝管理站拓寬，又將形成彎曲
      易生死角影響通行，若強行取直，亦恐影響到管理站或
      凰段第176-9及176-10地號之民宅建物，並妨害公眾之通
      行及排水，有礙市容觀瞻及都市發展，被上訴人亦自陳系
      爭土地位於大里工業區之主要出入口（本院卷第2宗第97
      頁），是綜上，系爭土地作為工業路之一部分仍不失其為
      通行所必要，並不因其已拓寬成工業路而失其必要性。
（八）大里工業區○○○○○路，如附圖ＡＢＣ所示之道路、人
      行道、排水溝、行道樹、路燈等地上物，雖確實占用被上
      訴人所有之系爭土地，然因系爭土地之該部分於開發為工
      業路前已具有公用地役關係，開發大里工業區時僅係將有
      公用地役關係之橫車路予以拓寬，且仍不失其為不特定多
      數人通行之必要性如上述，則系爭土地雖未經徵收程序，
      然土地所有權人仍不得違反公眾通行之目的而為使用，即
      其所有權之行使受有限制，而無法自由使用收益。上訴人
      僅係在具有公用地役權之系爭土地上施作柏油路面及人行
      道、行道樹、路燈及排水溝等，並予維護，以利公眾繼續
      通行之用，尚難認係無權占用之不法行為，從而被上訴人
      依侵權行為及所有權排除侵害之法律，請求上訴人將附圖
      所示Ａ、Ｂ、Ｃ地上物剷除或拆除，並將土地返還被上訴
      人，即屬無據，應予駁回。至被上訴人之土地既已無法自
      由使用收益，形成因公益而特別犧牲其財產上之利益，依
      大法官會議釋字第400號解釋，國家自應依法律之規定辦
      理徵收給予補償。
（九）被上訴人雖另主張公共地役權僅屬使用行為，侵害行為不
      屬之，上訴人在系爭土地埋設管線係屬侵害行為，並非使
      用行為云云，然按司法院大法官會議釋字第440號解釋，
      謂國家機關依法行使公權力致人民之財產遭受損失，若逾
      其社會責任所應忍受之範圍，形成個人之特別犧牲者，國
      家應予合理補償。主管機關對於既成道路或都市○○道路
      用地，在依法徵收或價購以前埋設地下設施物妨礙土地權
      利人對其權利之行使，致生損害，形成其個人特別之犧牲
      ，自應享有受相當補償之權利。是以本件上訴人雖在系爭
      土地地下埋設管線，然因系爭土地上之既成道路已有公用
      地役關係，依上開大法官會議之解釋意旨，被上訴人僅能
      請求國家予以合理補償，尚難認被上訴人得主張埋設管線
      為不法行為。
二、上訴人使用系爭土地是否對被上訴人構成不當得利？
    上訴人使用系爭土地既係因公用地役關係而有法律上之原因
    ，自與不當得利之構成要件有間，從而被上訴人基於不當得
    利之法律關係，請求上訴人給付相當於租金之不當得利，亦
    屬無理由，應予駁回。
三、被上訴人之請求權，是否已罹於時效？
    因被上訴人之請求均無理由已如上述，故請求權是否已罹於
    時效，本院即無庸再予審究。
陸、綜上所述，上訴人抗辯其係因公用地役關係而使用系爭土地
    ，自屬可信，被上訴人主張為不足採。從而，被上訴人本於
    侵權行為、所有權及不當得利之法律關係，請求上訴人剷除
    或拆除地上物，並交還系爭土地，給付相當於租金之不當得
    利，均為無理由，不應准許。其假執行之聲請亦失所附麗，
    應併予駁回。原審准許被上訴人之請求，並為假執行之宣告
    ，自有未洽。上訴意旨指摘原判決不當，求予廢棄改判，為
    有理由。自應由本院予以廢棄改判，如主文第二項所示。
柒、本件事證已明，兩造其餘主張及攻擊防禦方法與本件判決結
    果不生影響，不予一一論述，附此敘明。
據上論結，本件上訴為有理由，依民事訴訟法第450條、第78條
，判決如主文。
中    華    民    國    98    年    10    月    13    日
                民事第二庭    審判長法  官  邱森樟
                                    法  官  謝說容
                                    法  官  蔡秉宸
以上正本係照原本作成。
如對本判決上訴，須於收受判決送達後20日內向本院提出上訴書
狀，其未表明上訴理由者，應於提出上訴後20日內向本院提出上
訴理由書（須按他造人數附具繕本）。
上訴時應提出委任律師為訴訟代理人之委任狀。具有民事訴訟法
第466條之1第1項但書或第2項之情形為訴訟代理人者，另應附具
律師及格證書及釋明委任人與受任人有該條項所定關係之釋明文
書影本。
                                    書記官  洪麗華
中    華    民    國    98    年    10    月    13    日
                                                      Ｓ


司法院資訊處製作；財團法人民間司法改革基金會備份。
